臺灣臺中地方法院民事判決
110年度沙簡字第672號
原      告  凱基商業銀行股份有限公司


法定代理人  魏寶生  
訴訟代理人  吳秉修  
            周韋呈  
            施藝嫻  
被      告  翁健一  
            翁健隆  
            翁全生  
            翁鴻基  
            翁嘉韋  
            翁筠茹  
            翁玉真  
上列當事人間請求撤銷遺產分割登記等事件，經本院於民國111
年7月6日言詞辯論終結，判決如下：
    主      文
原告之訴駁回。
訴訟費用由原告負擔。
    事實及理由
壹、程序方面：　　
    被告翁玉真、翁筠茹、翁健一、翁健隆、翁全生、翁鴻基、
    翁嘉韋等7人經合法通知，均未於言詞辯論期日到場，核無
    民事訴訟法第386條各款所列情形，爰依原告聲請，由其一
    造辯論為判決。
貳、實體方面：
一、原告主張：（一）被告翁玉真於民國90年8月間向原告（原
    名「萬泰商業銀行股份有限公司」，嗣於103年11月間更名
    為「凱基商業銀行股份有限公司」） 申辦現金卡，並自97
    年8間起未依約還款，迄今尚積欠借款本金新臺幣（下同）1
    85,497元，且原告已取得本院核發97年度司促字第39347號
    支付命令，及臺灣臺南地方法院101年12月7日南院勤101司
    執意字第118085號債權憑證。（二）被告翁玉真之父親翁阿
    獅於102年4月13日死亡，且被繼承人翁阿獅生前已離婚，故
    其遺產應由其子女即被告翁玉真、翁筠茹、翁健一、翁健隆
    、翁全生、翁鴻基、翁嘉韋等7人共同繼承，詎被告竟簽署
    遺產分割協議書，約定由被告翁鴻基單獨取得如附表編號1
    、2、3、4、5所示土地及房屋，並於103年5月14日辦妥分割
    繼承登記，等同被告翁玉真就前揭遺產之應繼分為無償處分
    ，致使原告之債權無法獲得清償，為此爰依民法第244條第1
    項、第4項規定提起本件訴訟等語。並聲明：（一）被告間
    就如附表編號1、2、3、4、5所示土地及房屋所為遺產分割
    協議之債權行為及於103年5月14日所為分割繼承登記之物權
    行為均應撤銷。（二）被告翁鴻基應將如附表編號1、2、3
    、4、5所示土地及房屋於103年5月14日所為分割繼承登記予
    以塗銷，並回復登記為被告等公同共有。
二、被告翁玉真未於最後言詞辯論期日到場，據其前此提出「民
    事答辯狀」則以：（一）被告就被繼承人翁阿獅之遺產所為
    遺產分割協議，乃基於人格上法益為基礎之財產上行為，故
    被告翁玉真同意被繼承人翁阿獅所遺如附表編號1、2、3、4
    、5所示土地及房屋全數由被告翁鴻基繼承，係基於人格法
    益之基礎所為財產利益之拒絕。（二）原告主張其與被告翁
    玉真於97年間成立債權債務關係，當時被繼承人翁阿獅尚仍
    健在，故原告所評估者應為被告翁玉真自身資力，並未就其
    將來未必獲致遺產予以衡估，則被告翁玉真就被繼承人翁阿
    獅之遺產繼承權利，自不在民法第244條擬為保護債務人清
    償力之範圍內。（三）被告間所為遺產分割協議，係多數繼
    承人考量被繼承人生前意願、各自對被繼承人之貢獻、家族
    成員間感情、承擔祭祀義務等諸多因素之共同行為，非僅單
    一債務人之無償行為，自非原告得依民法第244條規定行使
    撤銷權之範疇等語資為抗辯。並聲明：原告之訴駁回。
三、被告翁筠茹、翁健一、翁健隆、翁全生、翁鴻基、翁嘉韋等
    6人均未於言詞辯論期日到場，亦未提出書狀作何聲明或陳
    述以供本院審酌。
四、本院之判斷：　　
（一）按債務人所為之無償行為，有害及債權者，債權人得聲請
      法院撤銷之；債權人依第1項規定聲請法院撤銷時，得並
      聲請命受益人或轉得人回復原狀。但轉得人於轉得時不知
      有撤銷原因者，不在此限，民法第244條第1項、第4項分
      別定有明文。次按債權人行使民法第244條規定之撤銷權
      ，以債務人之行為有害及債權，為其要件之一。此之所謂
      害及債權，乃指債務人之行為，致積極的減少財產，或消
      極的增加債務，因而使債權不能獲得清償之情形（最高法
      院81年度臺上字第207號民事裁判意旨參照）。復按民法
      第244條所規定之撤銷訴權，僅得訴請撤銷債務人之行為
      ，倘債務人之行為與他人共同為之，亦僅該債務人之行為
      得單獨而分離者，始得訴請撤銷（最高法院82年度臺上字
      第1355號民事裁判意旨參照）。
（二）另按債權人得依民法第244條規定行使撤銷權者，以債務
      人所為非以其人格上之法益為基礎之財產上之行為為限，
      若單純係財產利益之拒絕，如贈與要約之拒絕，第三人承
      擔債務之拒絕，繼承或遺贈之拋棄，自不許債權人撤銷之
      （最高法院69年度臺上字第1271號判決意旨參照）。又按
      債權人得依民法第244條規定行使撤銷訴權者，以債務人
      所為非以其人格上之法益為基礎之財產上之行為為限，繼
      承權係以人格上之法益為其基礎，且拋棄之效果，不特不
      承受被繼承人之財產上權利，亦不承受被繼承人財產上之
      義務，故繼承權之拋棄，縱有害及債權，仍不許債權人撤
      銷（參照最高法院73年度第2次民事庭會議決議（一））
      。再按繼承人自繼承開始時，除本法另有規定外，承受被
      繼承人財產上之一切權利、義務；繼承人有數人時，在分
      割遺產前，各繼承人對於遺產全部為公同共有，民法第11
      48條第1項前段、第1151條分別明文規定，此公同共有源
      自繼承法律關係，較諸一般因法律行為成立之公同共有，
      具有濃厚之身分屬性，且衡諸社會生活常情，遺產之分配
      往往考量被繼承人生前意願、繼承人對被繼承人之貢獻（
      有無扶養事實）、家族成員間感情，被繼承人生前已分配
      予各繼承人之財產（贈與歸扣）、承擔祭祀義務等諸多因
      素，始達成遺產分割協議，足見遺產分割與人格法益關連
      性甚高，是以，遺產分割協議及分割繼承登記行為，乃基
      於繼承身分並交雜上述諸多因素關係所為，其內容既需經
      全體繼承人同意，乃多數繼承人之共同行為，債務人縱因
      各種因素對於繼承部分或全部財產利益予以拒絕，此乃屬
      人格自由之表現，應由債務人自行決定。
（三）原告主張：被告翁玉真於90年8月間向原告（原名「萬泰
      商業銀行股份有限公司」，嗣於103年11月間更名為「凱
      基商業銀行股份有限公司」） 申辦現金卡，並自97年8間
      起未依約還款，迄今尚積欠借款本金185,497元，且原告
      已取得本院核發97年度司促字第39347號支付命令，及臺
      灣臺南地方法院101年12月7日南院勤101司執意字第11808
      5號債權憑證等情，業據其提出公司變更更記表、臺灣臺
      南地方法院債權憑證、申請書、小額循環信用貸款契約、
      客戶交易明細表等影本為證（見本卷第26至27頁、第131
      至137頁），自堪信為真實。　　　
（四）原告主張：被告翁玉真之父親翁阿獅於102年4月13日死亡
      ，且被繼承人翁阿獅生前已離婚，故被繼承人翁阿獅之遺
      產，應由其子女即被告翁玉真、翁筠茹、翁健一、翁健隆
      、翁全生、翁鴻基、翁嘉韋等7人共同繼承等情，業據其
      提出繼承系統表及戶籍謄本為證（見本院卷第197至225頁
      ），自堪信為真實。　　　　
（五）經查：
　　1.被繼承人翁阿獅遺留如附表編號1、2、3、4、5、6所示財
      產，且被告翁玉真、翁筠茹、翁健一、翁健隆、翁全生、
      翁鴻基、翁嘉韋等7人於103年5月12日簽署遺產分割協議
      書（下稱系爭遺產分割協議），約定如附表編號1、2、3
      、4、5所示土地及房屋均分歸被告翁鴻基單獨取得，並於
      103年5月14日就如附表編號1、2、3、4所示土地辦妥分割
      繼承登記等情，有土地登記謄本、地籍異動索引及臺中市
      豐原地政事務所於110年12月16日以豐地一字第110001178
      2號函檢送土地登記申請書、遺產分割協議書、繼承系統
      表、戶籍謄本、財政部中區國稅局遺產稅免稅證明書等影
      本在卷可稽（見本院卷第49至69頁、第95頁及證物袋），
      自堪信為真實。
　　2.如附表編號5所示房屋，迄未辦理所有權登記乙節，有臺
      中市豐原地政事務所111年2月18日豐地資字第1110001647
      號函在卷可稽（見本院卷第153頁），自堪信為真實。
　　3.觀諸系爭遺產分割協議雖記載被告翁玉真未分得如附表編
      號1、2、3、4、5所示土地及房屋，然此單純係財產利益
      之拒絕，且系爭遺產分割協議係由被繼承人翁阿獅之全體
      繼承人共同為之，並非僅由原告之債務人即被告翁玉真一
      人單獨所為，如無視於遺產分割協議係由全體繼承人共同
      所為具有人格、身分關係之意思決定，而過度簡化為單純
      財產關係，無異侵害繼承人間基於身分就遺產所為自主意
      思決定。再者，繼承權之全部拋棄，債權人尚且不得依民
      法第244條規定行使撤銷權，基於舉重以明輕之法理，繼
      承人基於身分等諸多因素關係所為遺產分割協議，於未經
      證明繼承人係合意共謀侵害債權人之債權情形下，亦不應
      容許債權人依該規定行使撤銷權。而本件僅有被告翁玉真
      一人為原告之債務人，若系爭遺產分割協議有意損害原告
      之債權，被告翁筠茹、翁健一、翁健隆、翁全生、翁嘉韋
      顯無一併放棄繼承遺產之必要，堪認系爭遺產分割協議並
      非以無償方式詐害原告之債權為目的，揆諸前揭說明，應
      無適用民法第244條第1項規定之餘地。
　  4.原告前以被告翁玉真於90年8月間向其（原名「萬泰商業
      銀行股份有限公司」，嗣於103年11月間更名為「凱基商
      業銀行股份有限公司」） 申辦現金卡，並自97年8間起即
      未依約還款，尚積欠借款本金185,497元為由，向本院聲
      請對被告翁玉真核發支付命令，經本院於97年11月3日對
      被告翁玉真核發97年度司促字第39347號支付命令等情，
　　　業經本院依職權調閱本院97年度司促字第39347號聲請卷
      核閱屬實，自堪信為真實，足認原告主張被告翁玉真積欠
      前揭債務乃發生於90至97年8月間，係在被繼承人翁阿獅
      死亡之前，且距離被告於103年5月12日簽署系爭遺產分割
      協議，亦已逾至少5年之久。
　　5.參以，債權人貸予款項時，係就債務人本身資力進行評估
      ，不會預就債務人之法定被繼承人資力併予評估，故債權
      人應以債務人個人財產為其信賴基礎，其對債務人之被繼
      承人之期待，難認有保護之必要，因此民法第244條所定
      撤銷權之立法目的，乃在於保全債務人之原有清償能力，
      並非使債務人增加其清償能力。而原告主張被告翁玉真積
      欠前揭債務，係於被繼承人翁阿獅死亡之前即已發生，足
      徵原告所評估者為被告翁玉真本身當時資力，顯無法就將
      來未必獲致之繼承財產予以衡估，則被告翁玉真繼承如附
      表所示財產之公同共有權利，本不在民法第244條擬為保
      護之債務人清償能力範圍內，自無適用民法第244條第1項
      規定之餘地。
　　6.綜上以析，原告主張依民法第244條第1項、第4項規定，
      請求撤銷被告就如附表編號1、2、3、4、5所示土地及房
      屋所為遺產分割協議之債權行為及於103年5月14日所為分
      割繼承登記之物權行為，及請求被告翁鴻基應將如附表編
      號1、2、3、4、5所示土地及房屋於103年5月14日所為分
      割繼承登記予以塗銷，並回復登記為被告等公同共有，委
      難可採。
（六）從而，原告主張依民法第244條第1項、第4項規定，請求
　　　撤銷被告就如附表編號1、2、3、4、5所示土地及房屋所
      為遺產分割協議之債權行為及於103年5月14日所為分割繼
      承登記之物權行為，及請求被告翁鴻基應將如附表編號1
      、2、3、4、5所示土地及房屋於103年5月14日所為分割繼
      承登記予以塗銷，並回復登記為被告等公同共有，均無理
      由，應予駁回。
（七）兩造其餘之攻擊防禦方法及未經援用之證據，經本院斟酌
      後，認為均不足以影響本判決之結果，自無逐一詳予論駁
      之必要，併此敘明。　　
四、訴訟費用負擔之依據：民事訴訟法第78條。
中　　華　　民　　國　 111　　年　　7 　 月　　20　　日
                  沙鹿簡易庭  法  官  賴秀雯
以上為正本係照原本作成。
如不服本判決，應於送達後二十日內，向本院提出上訴狀並表明
上訴理由，如於本判決宣示後送達前提起上訴者，應於判決送達
後二十日內補提上訴理由書（須附繕本）。如委任律師提起上訴
者，應一併繳納上訴審裁判費。
中　　華　　民　　國　 111　　年　　7　　月　　20　　日
                              書記官  陳任鈞
附表：
編號1：臺中市○○區○○段00○00地號土地（權利範圍全部，1
       分之1）。
編號2：臺中市○○區○○段00○000地號土地（權利範圍全部
       ，1分之1）。
編號3：臺中市○○區○○段00○000地號土地（權利範圍全部
       ，1分之1）。　　　 
編號4：臺中市○○區○○段00○000地號土地（權利範圍全部
       ，1分之1）。　　　 
編號5：門牌號碼臺中市○○區○○路00巷00號房屋。
編號6：臺中市后里區農會存款新臺幣40,026元。